臺灣苗栗地方法院刑事判決
110年度訴字第345號
公  訴  人  臺灣苗栗地方檢察署檢察官
被      告  葉建欣




上列被告因加重詐欺等案件，經檢察官提起公訴（109年度偵字
第6835號、110年度偵字第875號），本院判決如下：
    主    文
丙○○幫助犯詐欺取財罪，處有期徒刑參月，如易科罰金，以新臺
幣壹仟元折算壹日。
    犯罪事實
一、丙○○預見將行動電話門號提供他人時，有供不法詐騙份子利
    用，而幫助他人為財產犯罪之虞，竟基於縱若有人持該行動
    電話門號作為犯罪工具使用亦不違反其本意之幫助詐欺取財
    不確定故意，於民國109年7月10日19時49分、20時50分許，
    在位於新北市○○區○○路○段000號之遠傳電信永和成功店，分
    別以自身、不知情之女兒葉○○（101年2月生，真實姓名、年
    籍詳卷）名義申請行動電話門號0000-000000號、0000-0000
    00號（下合稱本案門號）而取得其SIM卡後，於同日20時50
    分至23時17分間之某時，在不詳地點，將本案門號SIM卡交
    予真實姓名、年籍均不詳之成年人（下稱甲男，無證據證明
    為未滿18歲之人）。嗣甲男取得本案門號後，即與戊○○（負
    責「收水」，涉嫌加重詐欺取財罪嫌部分，業由本院另行判
    決）、蔡郁昕（擔任「車手」，業經臺灣苗栗地方檢察署檢
    察官另案提起公訴）及其他詐欺集團成員，共同意圖為自己
    不法所有，基於詐欺取財、洗錢之犯意聯絡，由詐欺集團成
    員使用門號0000-000000號申請LINE帳戶並自稱「吳哲鋼」
    、使用門號0000-000000號申請LINE帳戶並自稱「黃貫中」
    ，與蔡郁昕聯繫提供銀行帳戶及提領詐欺贓款事宜後，於如
    附表一所示之時間對如附表一所示之被害人施以如附表一所
    示之詐術，致渠等均陷於錯誤，依指示匯款如附表一所示之
    金額至蔡郁昕申辦之中華郵政蘇澳蘇西里郵局帳號000-0000
    0000000000號帳戶（下稱郵局帳戶）、玉山商業銀行羅東分
    行帳號000-0000000000000號帳戶（下稱玉山帳戶）及新光
    商業銀行宜蘭分行帳號000-0000000000000號帳戶（下稱新
    光帳戶）。再由蔡郁昕依「黃貫中」指示前往提領款項，並
    於如附表二所示之時間、地點，以臨櫃提領或持金融卡操作
    自動櫃員機之方式，提領如附表二所示之款項【共計新臺幣
    （下同）1,087,000元】後，依指示於如附表二所示之交付
    時間及地點，將款項轉交予受暱稱「泛泛之輩」詐欺集團成
    員指示收款之戊○○，再由戊○○將詐欺贓款交予不詳之詐欺集
    團成員，因此隱匿犯罪所得之去向，戊○○並獲得報酬11,000
    元。末因如附表一所示之被害人於匯款後察覺有異而報警處
    理，始經警循線查悉上情。
二、案經如附表一所示之被害人訴由苗栗縣警察局報告臺灣苗栗
    地方檢察署檢察官偵查起訴。
    理    由
壹、證據能力之說明
一、本判決所引用被告丙○○以外之人於審判外之陳述，檢察官、
    被告於本院審理時對於證據能力均不爭執，迄言詞辯論終結
    前亦未聲明異議，本院審酌上開證據資料作成時之情況，尚
    無違法不當及證明力明顯過低之瑕疵，而認為以之作為證據
    應屬適當，依刑事訴訟法第159條之5規定，均有證據能力。
二、本判決所引用之卷內其餘所有卷證資料，並無證據證明係公
    務員違背法定程序所取得，檢察官、被告於審判程序中復未
    於言詞辯論終結前表示異議，亦均有證據能力。
貳、實體方面
一、訊據被告矢口否認有何幫助詐欺取財之犯行，辯稱：伊辦理
    本案門號後，隨即將本案門號交予女兒葉○○玩手機遊戲使用
    ，後續並未過問，在過了一週後，伊與葉○○一同騎腳踏車出
    遊，途中發覺葉○○之包包遺失，葉○○稱手機跟本案門號SIM
    卡一同遺失，並非將本案門號交予詐欺集團成員云云。經查
    ：
　㈠被告於109年7月10日19時49分、20時50分許，在位於新北市○○區○○路○段000號之遠傳電信永和成功店，分別以自身、葉○○之名義申請本案門號而取得其SIM卡。另甲男與同案被告戊○○、另案被告蔡郁昕及其他詐欺集團成員，共同意圖為自己
    不法所有，基於詐欺取財、洗錢之犯意聯絡，由詐欺集團成
    員使用門號0000-000000號申請LINE帳戶並自稱「吳哲鋼」
    、使用門號0000-000000號申請LINE帳戶並自稱「黃貫中」
    ，與另案被告蔡郁昕聯繫提供銀行帳戶及提領詐欺贓款事宜
    後，於如附表一所示之時間對如附表一所示之被害人施以如
    附表一所示之詐術，致渠等均陷於錯誤，依指示匯款如附表
    一所示之金額至郵局帳戶、玉山帳戶及新光帳戶；再由另案
    被告蔡郁昕依「黃貫中」指示前往提領款項，並於如附表二
    所示之時間、地點，以臨櫃提領或持金融卡操作自動櫃員機
    之方式，提領如附表二所示之款項（共計108萬7,000元）後
    ，依指示於如附表二所示之交付時間及地點，將款項轉交予
    受「泛泛之輩」指示收款之同案被告戊○○，再由同案被告戊○○將詐欺贓款交予不詳之詐欺集團成員，因此隱匿犯罪所得
    之去向，同案被告戊○○並獲得報酬11,000元等事實，訊據被
    告對此不為爭執，核與同案被告戊○○於本院審理中之供述一
    致（見本院卷第163至165頁），並與如附表一所示被害人、
    另案被告蔡郁昕於警詢、偵查中證述之情節大致相符【見臺
    灣苗栗地方檢察署109年度偵字第6277號卷（下稱偵6277卷
    ）第23至47頁，同署109年度偵字第6050號卷（下稱偵6050
    卷）第45至47頁，同署110年度偵字第12號卷（下稱偵12卷
    ）第15至19、65至73頁】，另有乙○○之國泰世華銀行客戶交
    易明細表、臺北富邦銀行交易明細查詢、丁○之郵政跨行匯
    款申請書、甲○○之臺北富邦銀行匯款委託書/取款憑條、郵
    局、玉山、新光帳戶之交易明細、存摺影本、本案門號通聯
    調閱查詢單、預付卡申請書及附件、臉書貼文，LINE帳號「
    黃貫中」之個人資料截圖、另案被告蔡郁昕與LINE帳號「吳
    哲鋼」、「黃貫中」之對話截圖、監視器錄影畫面截圖附卷
    可考【見偵6277卷第59至63、67至79頁，偵6050卷第59至83
    、99至107、151至155、291至303頁，偵12卷第21至33、89
    至94頁，臺灣苗栗地方檢察署109年度偵字第6835號卷（下
    稱偵6835卷）第123至124頁，110年度偵字第875號卷（下稱
    偵875卷）第57至91、219至249頁】，此部分事實，首堪認
    定。
　㈡被告固辯稱從未將本案門號交予不認識之人使用，應係葉○○
    不慎遺失云云。然：
　　⒈被告已於本院審理中供稱：伊與葉○○均係在中和、永和地
      區活動，偶而會去臺北市逛街，申辦本案門號當日葉○○與
      伊一同住在中和住處，另外伊前妻係住在三重，葉○○偶爾
      會去伊前妻住處居住等語（見本院卷第218至221頁）。但
      依據本案門號通聯調閱查詢之結果（見偵6835卷第123、1
      24頁），該門號於109年7月10日23時17分、25分許，即有
      收發簡訊之紀錄，且本案門號使用之基地台位置係於「桃
      園市○○區○○里00鄰○○路0段00巷00號13樓之2」；嗣於同年
      7月12日至同年月18日間，本案門號使用之基地台位置則
      散布在「苗栗縣公館鄉」、「苗栗縣銅鑼鄉」、「臺中市
      西屯區」，均與被告之住所、戶籍地相距甚遠，更顯非葉
      ○○居住、活動或使用手機之地點。足見本案門號在被告於
      109年7月10日19時49分、20時50分申辦完成後，即脫離被
      告或葉○○之占有，而由他人取得後，該人隨即於同日23時
      17分、25分在桃園市桃園區某處收發簡訊使用。然被告竟
      於警詢、偵查中屢稱：係在申辦本案門號後5至7日之間，
      在華江橋騎腳踏車時遺失云云（見偵6835卷第110頁），
      顯與上開事實不符，堪認被告所辯顯屬卸責之詞。
　　⒉再者，若被告確係於109年7月10日申辦門號後5至7日之間
      遺失裝有本案門號SIM卡之行動電話，依照常情，此項涉
      及個人重要資訊、並有一定價值之物品遺失，一般人均會
      前往警察機關報案、並向所屬電信業者申請遺失停用，以
      避免個人資料遭盜用、造成後續之財物損害擴大。而被告
      雖一再陳述有至派出所報案，但又說派出所承辦員警稱非
      失竊無法受理，此情已與警察機關受理民眾申報遺失之作
      業程序不符；且依據本案門號之通聯調閱查詢結果（見臺
      灣苗栗地方檢察署109年度他字第1018號卷第239、241頁
      ），本案門號於109年7月28、29日間均有通話之紀錄，而
      被告亦供稱大約2個月後才去辦理停話（見偵6835卷第110
      頁），可見被告於發覺本案門號SIM卡與行動電話遺失後
      ，對於該個人財物之處理過程、應對方式均與社會常情相
      悖，益徵被告所辯本案門號遺失乙情，實為無稽。
　　⒊基上，被告供詞實與常情相違，其辯詞屬臨訟卸責而為，
      不足採信。堪認被告應非不慎遺失本案門號，而係於109
      年7月10日20時50分至23時17分間某時，在不詳地點，將
      本案門號SIM卡交予真實姓名、年籍均不詳之成年人（即
      甲男）。
　㈢認識為犯意之基礎，無認識即無犯意可言，此所以刑法第13
    條規定，行為人對於構成犯罪之事實，明知並有意使其發生
    者為故意（第1項，又稱直接或確定故意）；行為人對於犯
    罪之事實，預見其發生，而其發生並不違背其本意者，以故
    意論（第2項，又稱間接或不確定故意）。故不論行為人為
    「明知」或「預見」，皆為故意犯主觀上之認識，所異者僅
    係前者須對構成要件結果實現可能性有「相當把握」之預測
    ；而後者則對構成要件結果出現之估算，祇要有一般普遍之
    「可能性」為已足，其涵攝範圍較前者為廣，認識之程度則
    較前者薄弱，然究不得謂不確定故意之「預見」非故意犯主
    觀上之認識（最高法院100年度台上字第1110號判決意旨參
    照）。又我國行動電話通信業者對於申辦行動電話門號使用
    並無特殊資格及使用目的之限制，故凡有意申辦使用行動電
    話門號之人，均可自行前往業者門市或特約經銷處申請辦理
    ，殊無借用或購買他人名義申辦行動電話門號使用之理；倘
    不自行申辦行動電話門號，反無故向他人借用或購買行動電
    話門號使用，依常理得認為其借用或購買他人行動電話門號
    使用之行徑，極可能與犯罪密切相關，並藉此規避有犯罪偵
    查權限之機關循線追查之可能。且現今社會上持人頭門號作
    為詐欺取財之聯絡工具，甚為猖獗，且經媒體報導，是依一
    般人之智識及社會生活經驗，極易認知收受行動電話門號者
    悖於常情，未使用自己之門號而使用他人門號，顯為遂行通
    聯紀錄不易循線追查之目的，自亦可預見該收受行動電話門
    號者係用於不法之犯罪行為。
　㈣而被告為成年人，且自述曾有擔任公司業務、代書事務所業
    務、開設早餐店等工作經歷（見本院卷第225頁），顯具有
    一定之社會經驗，對於詐騙犯罪行為人多不親自實行犯罪行
    為，而係取得他人之人頭行動電話門號以遂行詐騙行為，業
    經報章、網路媒體多所披露，並屢經政府及新聞為反詐騙之
    宣導，理應明知行動電話門號為攸關個人資料、具有屬人性
    之物品，倘淪落於不明人士手中，極易被利用為與財產有關
    之犯罪工具，藉此順利實行詐騙、隱匿背後主嫌身分以逃避
    追查；竟容任身分不詳之甲男取得並使用本案門號，是雖卷
    內事證並無積極證據證明被告知悉該詐欺正犯將如何犯罪，
    而無法於認定被告有與該詐欺正犯共同實施詐欺犯行之犯意
    聯絡，惟被告既對本案門號交付他人使用，可能遭持之用作
    犯罪聯繫之媒介工具，使財產犯罪得以遂行一事有所認知，
    足認其有幫助他人犯詐欺取財罪之不確定犯罪故意甚明。
　㈤又被告雖將本案門號交予甲男使用，致甲男與其他詐欺集團
    成員得以本案門號申辦LINE帳號使用，並透過LINE帳號與另
    案被告蔡郁昕聯繫取款事宜，而與同案被告戊○○、另案被告
    蔡郁昕及其他詐欺集團成員，三人以上共同實行詐欺取財犯
    行既遂。但現今社會詐欺正犯可能使用之詐欺手段、方式多
    端，而被告僅係將本案門號交予甲男使用，卷內並無證據證
    明被告對於甲男後續實行詐欺取財犯行之共犯包含同案被告
    戊○○、另案被告蔡郁昕及其他詐欺集團成員，而有三人以上
    之事有所認識或預見，基於「罪證有疑，利歸被告」之刑事
    審理原則，其所為自不該當詐欺取財之加重要件，應僅論以
    刑法第30條第1項前段、第339條第1項之幫助詐欺取財罪，
    併予指明。
　㈥綜上所述，本案事證明確，被告犯行堪以認定，應予依法論
    科。
二、論罪科刑：
  ㈠按刑法上之幫助犯，係對於犯罪與正犯有共同之認識，而以
    幫助之意思，對於正犯資以助力，且未參與實施犯罪之行為
    者而言（最高法院84年度台上字第5998號、88年度台上字第
    1270號判決意旨參照）。查被告將本案門號SIM卡交予甲男
    使用，使甲男與其同夥得基於詐欺取財之犯意聯絡，以本案
    門號申請LINE帳號後，先與另案被告蔡郁昕聯繫提供帳戶、
    提領款項之事，再分別對如附表一所示之被害人施加詐術，
    致使渠等均陷於錯誤而聽從指示匯款而受有財產損害；惟被
    告僅單純提供本案門號SIM卡供人使用，且卷內亦無證據證
    明被告有參與詐欺取財犯行之構成要件行為，應認純係出於
    幫助之意思而提供助力，使甲男與同夥得創建虛假帳號、隱
    藏真實身分並聯繫取款事宜，成功遂行詐欺取財犯行，揆諸
    前開說明，當屬幫助犯。是核被告所為，係犯刑法第30條第
    1項前段、第339條第1項之幫助詐欺取財罪。
  ㈡被告以一行為提供本案門號，幫助甲男與其同夥先後對如附
    表一所示之被害人遂行詐欺取財犯行，為想像競合犯，應依
    刑法第55條前段規定，從一重之幫助詐欺取財罪處斷。
  ㈢被告所犯之罪係基於幫助犯意而為之，為幫助犯，爰依刑法
    第30條第2項規定，按正犯之刑減輕之。
  ㈣爰以行為人之責任為基礎，審酌日常生活中，不法之徒利用
    他人之門號作為詐欺取財之工具，已經傳播媒體多所報導，
    政府機關亦廣為宣導，一般稍具知識之人，對此情形均難諉
    為不知。則被告既為成年人，又非無通常智識及生活經驗，
    理應對於提供行動電話門號SIM卡予他人，可能遭他人作為
    犯罪工具使用、更將造成犯罪偵查機關查獲犯罪行為人之困
    難有所認識，竟提供本案門號SIM卡供他人為不法使用，助
    長詐欺犯罪風氣，對社會秩序產生危害，所為實有不該；兼
    衡被告未實際參與本案詐欺取財犯行、可責難性較輕，與犯
    罪之動機、目的、手段，暨自陳高職畢業之智識程度，於另
    案入監執行前擔任代書事務所業務，與父母、大女兒、弟弟
    同住，需負擔女兒生活費用，另父親罹患癌症之家庭生活狀
    況（見本院卷第225頁），及如附表一所示被害人各自所受
    之損害等一切情狀，量處如主文所示之刑，並諭知易科罰金
    之折算標準，以資懲儆。
三、沒收部分：
    按幫助犯係指就他人之犯罪加以助力，使其易於實行之積極
    或消極行為而言。其犯罪態樣與實行犯罪之正犯有異，所處
    罰者乃其提供助力之行為本身，而非正犯實行犯罪之行為。
    因此幫助犯不適用責任共同之原則，對正犯所有供犯罪所用
    或因犯罪所得之物，勿庸併為沒收之宣告（最高法院100年
    度台上字第2500號判決意旨參照）。是被告既非為實行本案
    詐欺取財犯行之人，又遍查卷內尚無其他證據證明被告有因
    參與本案犯行而實際取得其他報酬或利益，參諸上開說明，
    就甲男等詐欺正犯實行本案詐欺取財犯行之犯罪所得，自毋
    庸對被告諭知沒收或追徵，併此敘明。
據上論斷，應依刑事訴訟法第299條第1項前段，刑法第30條第1
項前段、第2項、第339條第1項、第55條、第41條第1項前段，刑
法施行法第1條之1第1項，判決如主文。
本案經檢察官吳宛真提起公訴，檢察官林宜賢到庭執行職務。
中　　華　　民　　國　　110 　年　　11　　月　　4 　　日
                  刑事第四庭  審判長法  官  羅貞元

                                    法  官  紀雅惠

                                    法  官  申惟中
以上正本證明與原本無異。　　　　　　　　　　　　　　　　如不服本判決應於收受判決後20日內向本院提出上訴書狀，並應敘述具體理由。其未敘述上訴理由者，應於上訴期間屆滿後20日內向本院補提理由書(均須按他造當事人之人數附繕本)「切勿逕送上級法院」。告訴人或被害人如對本判決不服者，應具備理由請求檢察官上訴，其上訴期間之計算係以檢察官收受判決正本之日期為準。　　　　　　　　　　　　　　　　　　　　　　　　　　　　　　　　　　　　         書記官　陳邦旗　　　
中　　華　　民　　國　　110 　年　　11　　月　　4 　　日
附錄本案論罪科刑法條：
中華民國刑法第30條
幫助他人實行犯罪行為者，為幫助犯。雖他人不知幫助之情者，
亦同。
幫助犯之處罰，得按正犯之刑減輕之。

中華民國刑法第339條
意圖為自己或第三人不法之所有，以詐術使人將本人或第三人之
物交付者，處 5 年以下有期徒刑、拘役或科或併科 50 萬元以
下罰金。
以前項方法得財產上不法之利益或使第三人得之者，亦同。
前二項之未遂犯罰之。

附表一：
編號 被害人 時  間 方  法 匯款時間 金額 （新臺幣） 匯入帳戶 1 乙○○ 109年7月27日21時3分許 透過電話佯稱為cutaway網站之客服人員，並誆稱因系統錯誤，需乙○○協助解除設定云云。 109年7月29日10時27分許 35萬6,998元 郵局帳戶 2 丁○ 109年7月27日某時許 透過電話佯稱為丁○之表弟江桂宏，誆稱因換電話號碼，需加入以新電話號碼申辦之LINE帳號，並向丁○借款週轉云云。 109年7月29日12時12分許 25萬元 玉山帳戶 3 甲○○ 109年7月27日18時22分許 透過電話佯稱為購物網站之客服人員，並誆稱因重複訂單扣款問題，欲協助甲○○解除信用卡設定云云。 109年7月29日14時許 48萬元 新光帳戶 

附表二：
編號 提領帳戶 提領時間 提領地點及提領方式 提領金額  交付時間及地點 1 郵局帳戶 109年7月29日10時45分許 苗栗縣○○市○○路000號（中苗郵局）臨櫃提款 28萬6,000元 於110年7月29日10時56分許，在苗栗縣○○市○○路000號（中苗郵局）門口   109年7月29日10時50分許 苗栗縣○○市○○路000號（中苗郵局）ATM提款 4萬元    109年7月29日10時52分許 苗栗縣○○市○○路000號（中苗郵局）ATM提款 3萬元  2 玉山帳戶 109年7月29日13時46分許 苗栗縣○○鎮○○街00號（玉山銀行竹南分行）臨櫃提款 24萬元 於110年7月29日10時56分至14時48分間某時，在苗栗縣○○鎮○○街00號（玉山銀行竹南分行）門口   109年7月29日13時57分許 苗栗縣○○鎮○○街00號（玉山銀行竹南分行）ATM提款 1萬元  3 新光帳戶 109年7月29日14時28分許 苗栗縣○○鎮○市路0段000號（新光銀行竹南分行）ATM提款 3萬元 於110年7月29日14時48分許，在苗栗縣○○鎮○市路0段000號（新光銀行竹南分行）   109年7月29日14時29分許 苗栗縣○○鎮○市路0段000號（新光銀行竹南分行）ATM提款 3萬元    109年7月29日14時31分許 苗栗縣○○鎮○市路0段000號（新光銀行竹南分行）ATM提款 3萬元    109年7月29日14時32分許 苗栗縣○○鎮○市路0段000號（新光銀行竹南分行）ATM提款 3萬元    109年7月29日14時37分許 苗栗縣○○鎮○市路0段000號（新光銀行竹南分行）臨櫃提款 36萬元